【裁判字號】    90,台上,5797
【裁判日期】    900920
【裁判案由】    傷害致人於死
【裁判全文】
最高法院刑事判決                                九十年度台上字第五七九七號
    上  訴  人  甲○○
右上訴人因傷害致人於死案件，不服台灣高等法院中華民國八十八年六月三十日第二
審判決（八十八年度上訴字第一一九○號，起訴案號：台灣板橋地方法院檢察署八十
六年度偵字第二二九七四號），提起上訴，本院判決如左：
    主  文
原判決撤銷，發回台灣高等法院。
    理  由
本件原判決認定上訴人甲○○與陳淑芬原係夫妻關係，於民國八十三年七月十八日離
婚，離婚前常因陳淑芬飲酒生爭執，上訴人甚而徒手或以棍棒毆打陳淑芬。離婚後，
陳淑芬應長輩及子女之請求，自八十六年八月間起，仍回台北縣五股鄉○○路三九號
之住處居住，並幫助照料上訴人於該處經營之平價商店，但上訴人仍有因上揭原因而
毆打陳淑芬之情事（傷害部分均未據告訴）。於八十六年十一月十一日晚間十時許，
上訴人以電話要陳淑芬不要喝酒，並稱若再酒醉就要打她等語。嗣於翌（十二）日上
午十一時許，上訴人見下樓之陳淑芬帶有酒意，迨於同日下午二時三十分許，上訴人
明知對於陳淑芬之頭、胸、背部等處施以攻擊，可能發生死亡之結果，竟基於傷害之
犯意，徒手毆擊陳淑芬之頭、胸、腹、背部等處，致陳淑芬受有頭部右頂顳五×四公
分，右頂、枕部有三×五公分出血點狀於腱鞘膜間皮下出血，頸部皮下右側五×一公
分出血，左右胸第五、六根肋骨斷裂等多處傷害。事後上訴人對於受傷躺在櫃檯旁之
陳淑芬，竟未施以救護，僅因其躺於櫃檯旁無法做生意之緣故，於同日下午二時四十
分許，將陳淑芬拖至其所經營平價商店門外之騎樓下。迄於同日下午四時許，經鄰人
許明華發現陳淑芬臉色蒼白，遂通知上訴人將之送往淡水馬偕醫院，然陳淑芬仍因舊
日腹部即遭受鈍挫傷致腹部後腹腔於小網膜及後腹腔腸系膜間有囊狀物之血塊，死亡
前再遭胸、腹部受擊挫傷致腸系膜間舊日纖維化之囊狀血塊再度破裂，並傷及局部肝
臟致腹腔內大量出血達二千西西，送醫途中，於同日下午四時四十分許，最後因出血
性休克而死亡等情，因而維持第一審論處上訴人傷害致人於死罪刑，固非無見。
惟查：刑法第二百七十七條第二項前段之傷害致人於死罪，係對於犯普通傷害罪致發
生死亡結果所規定之加重結果犯，依同法第十七條規定，以行為人能預見其結果之發
生為要件，所謂能預見乃指客觀情形而言，與主觀上有無預見之情形不同，若主觀上
有預見，而結果之發生又不違背其本意時，則屬故意範圍。本件原判決事實記載，上
訴人「明知對於陳淑芬之頭、胸、背部等處施以攻擊，可能發生死亡之結果，竟基於
傷害之犯意，徒手毆擊陳淑芬之頭、胸、腹、背部等處，致陳淑芬受有……多處傷害
。事後甲○○對於受傷躺在櫃檯旁之陳淑芬，竟未施以救護，……，將陳淑芬拖至其
所經營平價商店門外之騎樓下。」，即認定上訴人係明知對被害人攻擊可能發生死亡
結果，竟予以毆擊，而於被害人受傷後未施以救護，直至鄰人發現被害人臉色蒼白後
始將之送醫，被害人於送醫途中死亡，如果無訛，既認定上訴人對可能發生死亡結果
係為明知，已屬其主觀上有預見，而與加重結果犯之指客觀上有預見之可能而主觀上
並未預見不合，竟仍論以傷害致人於死罪刑，自有適用法則不當之違誤。又原判決理
由謂：「被告未對受傷之陳淑芬施以任何救護，甚而拖至店外，則其就傷害陳淑芬因
而發生死亡之結果，尚難謂無預見或認識之可能。」（原判決第六面理由三末二行）
，既認定難謂無預見或認識之可能，似又指上訴人就發生死亡之結果，在客觀上有預
見之可能，其理由之說明，亦與事實之認定有矛盾。就被害人之死亡，上訴人究係客
觀上有預見而主觀上未預見，或係屬主觀上有預見，其發生不違背其本意，自應予以
釐清究明，上訴意旨指摘原判決違法，非無理由，應認原判決有撤銷發回之原因。
據上論結，應依刑事訴訟法第三百九十七條、第四百零一條，判決如主文。
中      華      民      國     九十     年      九      月     二十     日
                              最高法院刑事第二庭
                                  審判長法官  莊  來  成
                                        法官  謝  俊  雄
                                        法官  白  文  漳
                                        法官  蘇  振  堂
                                        法官  邵  燕  玲
      右正本證明與原本無異
                                              書  記  官
中      華      民      國     九十     年      九      月    二十六    日


司法院資訊處製作；財團法人民間司法改革基金會備份。
